【裁判字號】    95,裁,2002
【裁判日期】    950907
【裁判案由】    贈與稅
【裁判全文】
最  高  行  政  法  院  裁  定
                                     95年度裁字第02002號
上  訴  人  甲○○
            乙○○
            辛○○
            庚○○
            丙○○
            壬○○
            癸○○
            己○○
上8人共同
訴訟代理人  董麗貞（即王孝敬之遺囑執行人）
上  訴  人  戊○○
上9人共 同
訴訟代理人  陳世寬律師（即王孝敬之遺囑執行人）
被 上訴 人  財政部臺北市國稅局
代  表  人  許虞哲
參  加  人  丁○○
上列當事人間因贈與稅事件，上訴人不服中華民國93年12月21日
臺北高等行政法院92年度訴字第2800號判決，提起上訴。本院裁
定如下：
    主  文
上訴駁回。
上訴審訴訟費用由上訴人負擔。
    理  由
壹、本件上訴人主張：依遺產及贈與稅法第4條第2項、民法第40
    6條及信託法第1條規定可知，必須一方有以自己財產「無償
    給與他方之意思及行為」，他方亦同意接受，始能成立「贈
    與」。贈與動產除須財產之交付外，尚須有贈與及受贈之意
    思表示，且意思表示應合致，才發生贈與之效力。倘當事人
    一方匯款給他方並無「無償給與他方之意思」，他方將來仍
    須返還或者仍須用以支應匯款人之稅賦、醫療等日常支出者
    ，即不能僅依據占有動產之事實，即遽認定為有贈與之行為
    發生。且交付金錢與他人固然可能係贈與，惟亦可能係基於
    信託或其他法律關係而交付。此端看交付者交付金錢時，係
    基於何種法效意思而有不同之法律關係。本案王孝敬自其銀
    行信託部帳戶轉帳存入孫女帳戶，係因王孝敬患帕金森病多
    年，為便於協助其本人處理相關事務，故將財產信託予孫女
    ，委由其等代為保管並支付王孝敬之各項醫療費用及可能之
    有關稅金，並非贈與。王孝敬移轉其財產與孫女，並無贈與
    之意思，更無與其孫女有贈與及受贈之意思表示合致可言。
    原審雖以醫療看護等支出明細年度為民國（下同）87年度及
    88年度，認為該等證據不能做為86年度匯款並非贈與之證明
    。惟法律並未規定信託關係只有1年，法律亦未禁止受託人
    於87年度及88年度為信託人依照信託本旨支出醫療看護等費
    用。又若無信託關係，受託人何以使用其個人存款而支付王
    孝敬1人之醫療費用，而未要求王孝敬之子女共同分擔費用
    ？由此足證該等款項確實為王孝敬信託予其孫女保管。原審
    僅以支出明細為不同年度為由，即認為本件不能證明為信託
    關係，於法不合。再者，若本案確為贈與而非信託，被上訴
    人於86年9月20日以（86）財北國稅審貳字第86044836號函
    輔導王孝敬如涉有贈與情事，請自動申報贈與稅之時，王孝
    敬何有明知稽徵機關已發現而仍不理會未予申報，甘冒被罰
    之理？由王孝敬未申報贈與稅，亦未要求其孫女立即將匯款
    存回王孝敬之帳戶內反證，王孝敬當時確認並無贈與，故未
    加以理會。被上訴人及原審忽視前揭事實之存在，逕以被繼
    承人王孝敬未能舉證證明「係有償移轉現金」，即判定為「
    無償移轉行為」，顯有違前揭之事實，復有違反被上訴人課
    稅之舉證責任原則。另受託人將受託資金轉用於約定事務外
    之支出，係受託人是否違反約定事項，尚不得因此作為推論
    為委託人有贈與行為之證據。原審認為王孝敬如為繳納稅捐
    及日常醫藥看護等費用，則將款項存在自己名義帳戶較之存
    入其孫女鄭琪文帳戶方便，判定金錢存入孫女帳戶即為贈與
    。惟查王孝敬久患帕金森症，存在自己帳戶需自行管理，顯
    不方便，原審個人主觀，於法無據。末按一般人使用「借用
    」、「寄託」與「信託」之詞時，並未能清楚區分該等法律
    關係之不同。本案王孝敬於復查、訴願等程序中使用上述不
    同詞彙，查其真意應僅在表達並無贈與之意，原審判決顯係
    拘泥於王孝敬所使用詞彙，而未推究其真意，判定本案為贈
    與，其判決顯有不當。又原審竟以王孝敬孫女占有系爭銀行
    存款之事實，而「非」以王孝敬移轉系爭存款「當時」有無
    「贈與之法效意思」認定有無贈與，其判決顯然違背法令規
    定，於法不合。至於參加人主張其等於88年8月27日在丁金
    輝會計師事務所分析本案之贈與稅與王孝敬之遺產稅之多寡
    後，決定同意繳納本件贈與稅，並書立同意書載明「繼承人
    及其家屬名下財產均為其個人所有，絕無供被繼承人信託借
    名登記情事。」云云，姑且不論此為事後之行為，但由此參
    加人之主張，此更可證繼承人之同意繳納贈與稅及同意書聲
    明絕無信託借名登記情事，係依贈與繳稅比列為王孝敬遺產
    而課徵遺產稅較少之考量，並非單純事實之確認，並無法由
    此證明王孝敬有贈與意思表示行為之事實，爰請求廢棄原判
    決。
貳、被上訴人則以：按對於高等行政法院判決上訴，非以其違背
    法令為理由，不得為之，行政訴訟法第242條定有明文。是
    對於高等行政法院判決上訴，若未具體說明原判決違背何項
    法令、不適用法規或如何適用不當之具體情事，即非主張原
    判決違背法令以為上訴理由，其上訴不應准許。按上訴人主
    張各節，原審對於待證之事實，已綜合相關事證及全部辯論
    意旨加以審判，並無判決不適用法規或判決不備理由之情形
    ，上訴人仍執前詞反覆訴求，僅為上訴人以其對於法律上見
    解之歧異，就原審取捨證據、認定事實之職權行使，指摘其
    為不當，求為廢棄，其上訴顯無理由，爰請求駁回上訴。
參、參加人答辯意旨略謂：查原審斟酌全辯論意旨及調查證據結
    果，依論理及經驗法則判定王孝敬轉帳存入係贈與，被上訴
    人課徵贈與稅有據，無判決不備理由或理由矛盾可言。且有
    無贈與法效意思及依何證據認定有無贈與事實，此係原審取
    捨證據及認定事實之職權，上訴狀所載內容僅就原審取捨證
    據任加指摘，並就原審已論斷者，泛言未論斷，而未表明該
    判決所違背之法令及其具體內容，暨依訴訟資料合於該違背
    法令之具體事實，難認其已合法表明上訴理由，其上訴不合
    法。次查被上訴人固應就王孝敬贈與之事實負舉證責任，而
    依最高行政法院62年判字第127號判例之旨，存入鄭琪文帳
    戶之款項，客觀上已推定為其存款名義人所有，且又上訴人
    亦抗辯該轉帳存入系爭款項於鄭琪文帳戶係基於有償法律關
    係，則上訴人自應舉證證明究有否其抗辯之有償行為，否則
    依經驗及論理法則，可認係源於無償行為，原審就此認定無
    違舉證責任分配之原則可言。按納稅義務人原則上得自由形
    成其法律關係，但在稽徵機關進行調查其法律上形成之關係
    ，是否以合理的經濟上理由為基礎時，納稅義務人必須履行
    其協力義務，倘若不為協力或無法提出合理之理由時，則可
    依證據評價之方式，推論理由不存在或不可採，而毋庸適用
    客觀舉證責任分配之法則。又贈與稅之課徵固應由稽徵機關
    證明有贈與之事，而因贈與為諾成契約，稽徵機關多僅能以
    財產無償移轉之事實據以認定有贈與之行為，而稽徵機關既
    已要求納稅義務人提示明確付款流程以佐證究否係贈與，斯
    時納稅義務人自可提出該等資料以證明其無償移轉係信託、
    借貸等其他法律關係而與贈與無涉，其或不提出或所提出之
    反證又與事實不符，亦無法說明無償移轉財產之流向，則應
    認納稅義務人抗辯信託、寄託之理由不存在，稽徵機關應已
    為相當之證明而得據以課徵贈與稅即無不當。本件被上訴人
    已證明贈與之事實，上訴人等所為信託等租稅義務不存在之
    要件事實均無法證明，原處分及訴願決定均認應課徵贈與稅
    ，於法尚無不合。況更以上訴人就其抗辯之有償行為之證據
    方法，或有矛盾，或無具體事證，均為原判決所不予採信，
    今上訴人再執前詞援為上訴理由，其上訴應亦無理由等語。
肆、原判決以：查本件贈與人王孝敬係於85年間領取土地補償費
    後，將取得補償費從事股票買賣，於85年將出售股票所得價
    款於86年1月7日自其聯邦銀行信託部第000000000帳號轉出
    新臺幣（下同）20,838,478元，存入其孫女鄭琪文同銀行信
    託部第000000000帳號帳戶內，鄭琪文於同日將上開金額全
    數提領等情，有鄭琪文之聯邦銀行信託部第000000000帳號
    存摺影本附原處分卷可稽，並為上訴人所不爭之事實。按動
    產所有權之歸屬，原以占有為客觀要件，上開存款既係以鄭
    琪文之名義存入，客觀上即可推定其物權為存款名義人所有
    （本院62年判字第127號判例參照）。且上訴人並未就王孝
    敬存入該等款項係出於有償之法律關係為具體之舉證說明，
    亦無法證明王孝敬與上開存款名義人有何債權債務關係，王
    孝敬將系爭款項存入鄭琪文帳戶後，鄭琪文於當日既將之全
    數提領，足認王孝敬係將上開款項無償移轉予鄭琪文，確係
    贈與無疑，否則何以可能任由鄭琪文對帳戶款項為隨意提領
    ？被上訴人認本件已合於遺產及贈與稅法第4條第2項所定之
    贈與要件，據以課徵贈與稅，應無不合。次查本件王孝敬自
    其銀行帳戶提款轉入鄭琪文帳戶之行為，王孝敬於復查時主
    張係借用鄭琪文帳戶（原判決誤植為借與鄭琪文）；訴願時
    則主張係委由外孫女代為管理，僅係信託；再訴願時則主張
    係分散款項寄託保管，係屬信託，起訴狀內則分別主張係屬
    信託，目的在分散款項寄託保管，便於支付王孝敬之各項醫
    療費用及可能之有關稅金及借用帳戶云云。則就王孝敬將銀
    行存款轉入其孫女鄭琪文帳戶，究係基於何種契約關係？莫
    衷一是。按「借用」與「寄託」或「信託」之法律關係並不
    相同，不可能存在於同一待證事實。上訴人主張之契約關係
    既有矛盾之處，復未能舉證證明其究屬何種法律關係，自難
    採信為真實。另查本件核課贈與之年度為86年度，與王孝敬
    所提支出明細資料年度為87年及88年度不符，且王孝敬須支
    付稅款、看護等費用，何須存入20,838,478元之鉅款，且其
    如為繳納稅款及看護等費用，存在自己帳戶較之存入孫女帳
    戶應更為方便，亦無須將款存入孫女帳戶，尤以鄭琪文於王
    孝敬將款存入其帳戶後，即已全數提領，則王孝敬將款存入
    鄭琪文帳戶亦顯非為王孝敬日後需支付稅款、看護等費，而
    轉存入鄭琪文帳戶，所言自不足採信。綜上所述，被上訴人
    初核以王孝敬有贈與之事實，據以課徵贈與稅額4,780,082
    元，並處以應納稅額1倍之罰鍰計4,780,082元，復查決定駁
    回王孝敬復查之申請後，財政部訴願決定以贈與人王孝敬已
    死亡，原核定之罰鍰處分部分，不在繼承範圍，乃予以撤銷
    ，至於原核定贈與稅額4,780,082元部分則予以維持，再訴
    願決定以同一理由駁回上訴人之再訴願，經原審法院89年度
    訴字第1066號判決以程序上之理由撤銷訴願決定及再訴願決
    定後，財政部重為訴願決定在實體上仍駁回上訴人關於原核
    定贈與稅額4,780,082元部分之訴願，認事用法並無不合，
    上訴人起訴意旨，仍執前詞請求將訴願決定及原處分關於課
    徵贈與稅部分撤銷為無理由，乃判決駁回上訴人在原審之訴
    。
伍、本院查，按當事人依行政訴訟法第243條第1項規定，以高等
    行政法院判決有不適用法規或適用法規不當為上訴最高行政
    法院之理由時，其上訴狀或理由書應有具體之指摘，並揭示
    該法規之條項或其內容。若係成文法以外之法則，應揭示該
    法則之意旨。倘為司法院解釋、或本院之判例，則應揭示該
    判解之字號或其內容。上訴狀或理由書如未依此項方法表明
    者，即難認為已對高等行政法院判決之違背法令有具體之指
    摘，其上訴自難認為合法。本件上訴人對於臺北高等行政法
    院判決提起上訴，雖以原判決有不適用法規或適用法規不當
    為由，惟核其上訴理由狀所載內容，係就原審取捨證據、認
    定事實之職權行使，指摘其為不當，難認為對該部分高等行
    政法院判決之如何違背法令已有具體之指摘，依首揭說明，
    其上訴為不合法，應予駁回。
陸、依行政訴訟法第249條第1項前段、第104條、民事訴訟法第
    95條、第78條、第85條第1項前段，裁定如主文。
中    華    民    國    95    年    9     月    7     日
                  第一庭審判長法  官  葉  振  權
                              法  官  陳  秀  美
                              法  官  劉  鑫  楨
                              法  官  梁  松  雄
                              法  官  劉  介  中
以  上  正  本  證  明  與  原  本  無  異
中    華    民    國    95    年    9     月    7     日
                              書記官  王  史  民


司法院資訊處製作；財團法人民間司法改革基金會備份。
